臺灣屏東地方法院刑事判決　　　　　　 110年度金訴字第16號
公　訴　人　臺灣屏東地方檢察署檢察官
被　　　告　詹珠敏


選任辯護人　陳鈺歆律師（法扶律師）
上列被告因詐欺等案件，經檢察官提起公訴（109 年度偵字第96
33號），本院判決如下：
    主  文
詹珠敏無罪。
    理  由
一、公訴意旨略以：被告詹珠敏與真實姓名及年籍不詳之詐欺集
    團成員，共同意圖為自己不法所有，基於詐欺取財及洗錢之
    犯意聯絡，於不詳時間、地點，將其申辦之郵局帳號000000
    00000000號帳戶（下稱被告郵局帳戶）資料提供予真實年籍
    姓名不詳之詐欺集團成員。嗣該詐欺集團成員取得上開郵政
    帳戶資料後，遂於民國109 年7 月21日20時59分許，由該詐
    欺集團某成員致電告訴人洪俊豪，佯稱係FB賣家，因工作人
    員疏失，將之前告訴人所購買之物品，繳費方式設定成分期
    約定轉帳，將被連續扣款，須依指示解除設定云云，致告訴
    人陷於錯誤，依詐欺集團另一成員之指示於109 年7 月21日
    22時14分許匯款新臺幣（下同）3 萬元至郵局帳戶中。再由
    詐欺集團成員指示被告將上開詐欺款項轉匯至李宜靜（李宜
    靜所涉幫助詐欺與幫助洗錢罪嫌，由檢察官另案提起公訴）
    所有之郵局帳號00000000000000號帳戶（下稱李宜靜郵局帳
    戶），旋即遭提領一空。因認被告涉犯洗錢防制法第14條第
    1 項之一般洗錢罪嫌與刑法第339 條之4 第1 項第2 款之3
    人以上共同犯詐欺取財罪嫌等語。
二、按檢察官就被告犯罪事實，應負舉證責任，並指出證明之方
    法；犯罪事實應依證據認定之，無證據不得認定犯罪事實；
    不能證明被告犯罪者，應諭知無罪之判決，刑事訴訟法第16
    1 條第1 項、第154 條第2 項、第301 條第1 項分別定有明
    文。而認定不利於被告之證據須依積極證據，苟積極證據不
    足為不利於被告事實之認定，即應為有利被告之認定，更不
    必有何有利之證據；又犯罪事實之認定，應憑證據，如無相
    當之證據，或證據不足以證明，自不得以推測或擬制之方法
    ，以為裁判之基礎。另依刑事訴訟法第161 條第1 項規定，
    檢察官對於起訴之犯罪事實，仍應負提出證據及說服之實質
    舉證責任，倘其所提出之證據，不足為被告有罪之積極證明
    ，或其指出證明之方法，無從說服法院以形成被告有罪之心
    證，基於無罪推定之原則，自應為被告無罪判決之諭知（最
    高法院30年上字第816 號、40年台上字第86號、92年台上字
    第128 號判決意旨參照）。
三、公訴意旨認被告涉犯上開罪嫌，無非係以被告於警詢及偵訊
    時之供述、告訴人之指訴、中國信託銀行轉帳明細表、被告
    郵局帳戶客戶基本資料、交易明細表為主要論據。訊據被告
    固坦承有依指示轉匯金錢，惟堅詞否認有何詐欺與洗錢犯行
    ，辯稱：我接到電話，說要解除分期付款，不然每個月會扣
    8,000 元，所以我才去操作帳戶等語。其辯護人則以：被告
    有用自己的錢匯入他人合作金庫帳戶，可知被告操作ATM 時
    並不知道自己在操作匯款，且被告操作ATM 時都有小筆的或
    是跨行沖轉的紀錄，並都是因為輸入自己的手機號碼而失敗
    ，可知被告確實遭詐欺集團欺騙，以為是在操作自己的帳戶
    錯誤，證明被告並無與詐欺集團共同詐欺取財及洗錢的故意
    等語，為被告置辯。經查：
  ㈠詐欺集團成員於109 年7 月21日20時59分許，致電告訴人，
    佯稱係FB賣家，因工作人員疏失，將之前告訴人所購買之物
    品，繳費方式設定成分期約定轉帳，將被連續扣款，須依指
    示解除設定云云，致告訴人陷於錯誤，依詐欺集團另一成員
    之指示於109 年7 月21日22時14分許，使用中國信託ATM 存
    款3 萬元至被告郵局帳戶中。詐欺集團成員復指示被告操作
    ATM ，將上開3 萬元款項轉匯至李宜靜郵局帳戶，旋即遭提
    領一空等事實，為被告所不否認（本院卷第82頁），核與告
    訴人於警詢時之證述相符（警卷第15-17 頁），並有中國信
    託銀行交易明細收據、告訴人郵局帳戶交易紀錄、被告與李
    靜宜之郵局帳戶開戶基本資料、內政部警政署反詐騙諮詢專
    線記錄表、臺中市政府警察局太平分局新平派出所受理詐騙
    帳戶通報警示簡便格式表、金融機構聯防機制通報單等件在
    卷可考（警卷第19-21 、27-43 頁），此部分事實首堪認定
    。
  ㈡本案被告是否構成犯罪，應審酌者為被告操作ATM 轉匯款項
    至李宜靜郵局帳戶時，是否與詐欺集團成員具有詐欺取財與
    洗錢之不確定故意之犯意聯絡，茲認定如下：
  ⒈按刑法關於犯罪之故意，不但直接故意，須被告對於構成犯
    罪之事實具備明知及有意使其發生之兩個要件，即間接故意
    ，亦須犯人對於構成犯罪之事實預見其發生，且其發生不違
    背犯人本意始成立。換言之，交付金融機構帳戶而成立詐欺
    取財罪，必須行為人於行為時，明知或可得而知，受交付者
    將持其所交付之帳戶向他人詐取財物，如出賣、出租或借用
    等情形。反之，如非基於自己自由意思而係因遭詐欺或被脅
    迫等原因而交付，則交付帳戶之人並無協助犯罪之意思，亦
    未認識收受其帳戶者將持以對他人從事詐欺取財等財產犯罪
    ，既不能預測其帳戶將遭他人作為詐欺取財等財產犯罪之工
    具，其主觀上即無與他人共同為詐欺犯行之認識，自難僅憑
    被害人遭詐騙之款項係匯入被告所交付之帳戶，即認被告構
    成詐欺取財犯行。
  ⒉近來因檢警機關積極查緝利用人頭帳戶而實施詐欺取財之犯
    行，詐欺集團價購取得人頭帳戶已屬不易，遂改以詐騙方式
    取得人頭帳戶，並趁帳戶提供者未及發覺前，充為人頭帳戶
    而供詐欺取財短暫使用者，乃時有所聞，此非僅憑學識、工
    作或社會經驗即可全然知悉。又若一般民眾會因詐欺集團成
    員言詞相誘而陷於錯誤，進而交付鉅額財物，則金融帳戶之
    持有人亦有可能因相同原因陷於錯誤，並交付金融帳戶資料
    ，自不能徒以客觀合理之智識經驗為基準，遽推論被告必具
    相當警覺程度，而對構成犯罪之事實必有預見。倘提供帳戶
    者可能係遭詐騙而交付金融帳戶資料，亦即無法確信提供帳
    戶者係出於直接故意或間接故意，自應為有利於行為人之認
    定。
  ⒊被告於警詢時供稱：我在109 年7 月20日19時許接獲自稱網
    路賣家00000000000000、00000000000 這兩門號來電，稱電
    腦看板上面有我的名字，叫我去農會操作ATM 取消，如果沒
    有取消的話，每個月會從郵局簿子裡面扣8,000 元，我不疑
    有他便到農會操作ATM ，當晚我操作完ATM 便回家，隔日又
    接到對方電話叫我去7-11再操作1 次，我就照他的指示操作
    ，操作完後我的提款卡便不能使用，他回覆我說隔日便可恢
    復使用，第3 天我要再使用提款卡的時候，我的帳戶就被鎖
    起來了。我操作ATM 是操作轉帳功能，轉帳不成功，因為我
    轉帳的交易明細表有寫。我當天有用我郵局的提款卡提領8,
    000 元出來，後來我又照對方指示，把8,000 元存回我郵局
    帳戶內。對方當天有問我有幾張卡，我跟他說有3 張，他叫
    我這3 張都要操作，這3 張除了郵局外，還有第一銀行、枋
    山農會等語（警卷第11-12 頁）。於偵訊時供稱：我沒有將
    帳戶密碼告訴他人，是詐欺集團打電話來叫我去ATM 操作的
    ，因為我有在網路上買東西，他說看板有我的名字，如果我
    沒有去取消每個月要被扣8,000 元，所以他就打電話給我，
    叫我去操作，叫我取消，詐欺集團的人打電話給我，叫我領
    出來8,000 元，並叫我去統一超商把我領出來的錢存給他，
    他的帳號是他當場念給我的，我不記得了等語（偵9633卷第
    13-15 頁）。於本院準備程序時供稱：整個過程大概是我是
    接到電話，說要解除分期付款，不然每個月會扣8,000 元，
    所以我才去操作帳戶，我操作的是郵局的跟枋山農會的帳戶
    等語（本院卷第81頁）。綜觀被告前揭所述，可知被告就其
    在網路上購買物品，嗣後接到詐欺集團之電話告知需操作AT
    M 以解除分期付款，其方轉匯30,000元至李宜靜郵局帳戶之
    原因、過程，前後供述內容均屬一致，並無扞格之情狀。被
    告復提出其於110 年6 月27日、110 年7 月8 日在蝦皮購物
    下單購物之紀錄以資佐證，此有行動電話蝦皮訂單詳情翻拍
    照片存卷可考（本院卷第125-128 頁），參以現今各網路電
    商平台遭駭客入侵系統資料庫竊取個資之情亦時有所聞，可
    認被告所辯並非毫不可信。
  ⒋再觀被告於109 年7 月20日與同年7 月21日之交易紀錄，及
    告訴人於109 年7 月21日之交易紀錄，亦核與被告上開所辯
    之詞相符，緣：
  ⑴被告於109 年7 月20日21時47分許，操作ATM 自其郵局帳戶
    轉出299 元至其行動電話號碼0000000000，然因交易失敗而
    該款項轉回被告郵局帳戶中。
  ⑵被告於109 年7 月20日22時31分許，操作ATM 自其郵局帳戶
    提領8,000 元。復於同日將該8,000 元存入被告所有之枋山
    地區農會（下稱枋山農會）帳號0000000000000000號帳戶（
    下稱枋山農會帳戶）後（扣除手續費之存入金額為7,985 元
    ），操作ATM 自枋山農會帳戶匯款7,985 元至第三人曹臨欣
    所有之合作金庫帳號0000000000000 號帳戶（下稱曹臨欣帳
    戶，扣除手續費之存入金額為7,970 元）。
  ⑶被告於109 年7 月20日22時26分前不久之同日某時許，操作
    ATM 自枋山農會帳戶轉出299 元至其行動電話號碼00000000
    00，然因交易失敗而該款項轉回枋山農會帳戶中。
  ⑷被告於109 年7 月20日22時26分許，操作ATM 自枋山農會帳
    戶轉出5,942 元至曹臨欣帳戶。
  ⑸被告於109 年7 月21日22時5 分許，操作ATM 自其郵局帳戶
    轉出1 元至其行動電話號碼0000000000，然因交易失敗而該
    款項轉回被告郵局帳戶中。
  ⑹告訴人於109 年7 月21日22時14分許存入30,000元至被告郵
    局帳戶後，被告於同日22時15分許操作ATM 自被告郵局帳戶
    匯款上開款項至李宜靜郵局帳戶。
  ⑺告訴人於於109 年7 月21日某時許，自其所有之郵局帳號00
    000000000000號帳戶（下稱告訴人郵局帳戶）匯款299 元至
    其行動電話號碼0000000000，然因交易失敗而該款項轉回告
    訴人郵局帳戶中。告訴人復於同日稍晚，自告訴人郵局帳戶
    轉帳29,988元至李宜靜郵局帳戶中。
  ⑻上開各情，有告訴人郵局帳戶存摺內頁影本、被告郵局帳戶
    與李怡靜郵局帳戶之歷史交易清單、被告枋山農會帳戶存摺
    封面暨內頁影本、枋山農會自動櫃員機交易明細表、中國信
    託銀行自動櫃員機交易明細表、警詢筆錄之當事人年籍資料
    欄所顯示之被告與告訴人之電話號碼、郵局110 年11月24日
    儲字第1100926616號函、合作金庫商業銀行埔里分行110 年
    12月9 日合金埔里字第1100003811號函暨歷史交易明細等在
    卷可證（警卷第9 、15、21、29、33頁；本院卷第41-45 、
    121 、135-137 頁）。
  ⒌是以上開⑴、⑶、⑸均顯示被告在匯款30,000元至李宜靜郵
    局帳戶前，有操作ATM 匯款299 元或1 元至己行動電話而交
    易失敗之情，佐以告訴人指稱係遭解除分期付款之詐騙手法
    詐騙，且上開⑺亦顯示告訴人遭詐騙款項前亦有匯款299 元
    至己行動電話之情，可認被告辯稱其乃接到電話，受告知需
    解除分期付款方會操作ATM 等語，並非無據。再者，以上開
    ⑵、⑷顯示，被告有提領其郵局帳戶內8,000 元存入己枋山
    農會帳戶，復自枋山農會帳戶轉出7,985 元之舉，再有自己
    枋山農會帳戶轉出5,942 元之情，顯然被告亦因操作ATM 而
    致使己受有共13,942元（計算式：8,000+5,942=13,942）之
    損失，以被告於本院審理時自陳之前為超商店員，經濟狀況
    不好之情（本院卷第176 頁），上開金額之支出對被告顯然
    非屬小額，是若被告真與不詳詐欺集團成員具備詐欺取財與
    洗錢之犯意聯絡，其豈會輕易將己身所有財產亦轉出交予他
    人？況且，被告供稱其所接到00000000000 號之電話號碼，
    經本院函詢內政部警政署該號碼是否曾被通報為詐騙電話，
    經該署函覆略以：依165 專線資料庫，該號碼自96年12月至
    110 年11月11日止，業經通報93次之情，有該署110 年11月
    18日警署刑防字第1100006348號函暨帳戶、電話號碼通報紀
    錄分析存卷足稽（本院卷第97頁）。依此，辯護人為被告辯
    稱被告乃係遭詐騙，為解除分期付款，方會為上開ATM 操作
    ，難認被告有與詐欺集團有共同詐欺與洗錢之犯意等語（本
    院卷第31-32 頁），顯非虛妄。
  ⒍再依被告郵局帳戶之交易紀錄，可見被告於109 年7 月1 日
    至109 年7 月20日間，有持續使用之存提與轉帳交易紀錄，
    可徵該帳戶確為被告平時存提款及轉帳使用之帳戶甚明。則
    被告實無將該帳戶交付與不詳之詐欺集團成員使用之動機。
    況且，被告郵局帳戶於109 年7 月20日時，結存金額尚有8,
    660 元，此與一般實務上提供帳戶予詐欺集團使用者，為避
    免自身損失，大多會在提供帳戶前儘可能將該帳戶內之款項
    提領殆盡，僅留存些許無法以提款卡提領之零頭後，始將該
    帳戶存摺、提款卡及密碼提供予詐欺集團之情形，顯然有異
    。是被告始終否認有提供其郵局帳戶資料與詐欺集團之情，
    辯稱：提款卡跟存摺都在我身上，我也沒有把密碼告訴他人
    等語（警卷第10頁；偵9633卷第13-15 頁），亦非虛詞。
  ⒎從而，本案依被告操作ATM 經過與告訴人確實相仿、被告並
    未交付其郵局帳戶資料及密碼、被告郵局帳戶有持續使用之
    紀錄、被告所接聽之電話號碼確實為詐欺集團所使用、被告
    亦因操作ATM 而致己蒙受13,942元之損失等情綜合判斷，認
    被告辯稱其係為解除分期付款方會轉匯30,000元至李宜靜郵
    局帳戶等語，確屬可能，是被告既乍然接收詐欺集團之電話
    ，並因遭詐欺集團成員訛騙若不解除分期付款，將每月損失
    8,000 元之急迫擔憂情境下，方會為前開⒋⑴至⑹所示之不
    合常理之操作，顯然被告在操作當下係誤認己在解除分期付
    款，並無與詐欺集團成員共犯詐欺取財與洗錢之犯意聯絡，
    自難遽以犯錢防制法第14條第1 項之一般洗錢罪嫌與刑法第
    339 條之4 第1 項第2 款之3 人以上共同犯詐欺取財罪相繩
    。
四、綜上，被告是否涉犯公訴人所指三人以上共同詐欺取財、一
    般洗錢罪嫌，尚有合理之懷疑存在，檢察官之舉證既尚未達
    到使通常一般人均不致有所懷疑，而得確信其為真實之程度
    ，仍有合理之懷疑存在，揆諸前揭說明，本諸無罪推定原則
    ，被告與詐欺集團成員間共同詐欺取財罪及共同一般洗錢罪
    之犯行，自均屬不能證明，揆諸前揭規定與最高法院判決要
    旨，自應為被告無罪之諭知。
據上論斷，應依刑事訴訟法第301條第1項前段，判決如主文。
本案經檢察官魏豪勇、鄭央鄉提起公訴，檢察官楊婉莉到庭執行
職務。
中    華    民    國  111     年    2     月    9     日
                  刑事第五庭  審判長  法  官  林鈴淑
                                      法  官  程耀樑
                                      法  官  江永楨
以上正本證明與原本無異。
如不服本判決應於收受判決後20日內向本院提出上訴書狀，並應
敘述具體理由；其未敘述上訴理由者，應於上訴期間屆滿後20日
內向本院補提理由書（均須按他造當事人之人數附繕本）「切勿
逕送上級法院」。
中    華    民    國  111     年    2     月    10    日
                                      書記官  洪韻雯